【裁判字號】    88,訴,3269
【裁判日期】    890308
【裁判案由】    遷讓房屋
【裁判全文】
臺灣臺北地方法院民事判決                        八十八年度訴字第三二六九號
    原      告  甲○○
    訴訟代理人  謝恩華律師
    複  代理人  岳珍律師
    被      告  丙○○
    兼右一  人
    訴訟代理人  乙○○      住台北市○○路○段七九巷十七弄十九號
    被      告  丁○○      住.
    右  二  人
    訴訟代理人  戊○○      住台北市○○○路二九六號八樓之一
右當事人間請求遷讓房屋事件，本院判決如左：
    主    文
被告丁○○、乙○○應將坐落台北市○○路○段七九巷十七弄十九號房屋遷讓返還與
原告。
前項履行期間為陸個月。
原告其餘之訴駁回。
訴訟費用由被告丁○○、乙○○負擔。
本判決原告勝訴部分於原告以新台幣貳拾壹萬元為被告丁○○、乙○○供擔保後，得
假執行；但被告丁○○、乙○○如於假執行程序實施前以新台幣陸拾貳萬元為原告預
供擔保，得免為假執行。
原告其餘假執行之聲請駁回。
    事    實
甲、原告方面：
一、聲明：
（一）被告應將坐落台北市○○路○段七九巷十七弄十九號房屋遷讓返還原告。
（二）願供擔保，請准宣告假執行。
二、陳述：
（一）原告於民國七十餘年間，基於家族之情誼，將己有坐落台北市○○路○段七九
      巷十七弄十九號房屋（以下簡稱系爭房屋），未定期限，無償借予被告暫予居
      住使用，迄今已十餘年，就借貸目的而言，可推定已使用完畢，又若無法依借
      貸目的定返還期限，原告本可隨時請求返還，加上因現有使用系爭房屋之必要
      ，原告乃於八十七年十月三十日委託律師發函，請求被告就返還系爭房屋乙事
      進行協商，後因被告所提出之返還條件原告無法接受，原告再於八十八年五月
      十二日以存證信函，請求被告於收受該函之送達後七日內遷讓返還系爭房屋，
      詎被告至今仍未搬離，爰依民法第四百七十條及第七百六十七條之規定，請求
      判決如聲明第一項所示。
（二）對被告抗辯所為之陳述：
  １、被告聲請訊問之證人，並非就親自經歷之事實而為陳述，證言應不具法律效力
      。
  ２、物權以登記為準，原告係系爭房屋所有權人，自得依法行使法律賦與所有人之
      權利。
三、證據：提出系爭房屋建築改良物所有權狀、法德商務法律事務所八十七年度法德
    律字第一○三○號律師函、台北信維郵局第三五二號存證信函及掛號郵件回執等
    件。
乙、被告方面：
一、聲明：
（一）原告之訴及其假執行之聲請均駁回
（二）如受不利判決，願供擔保，請准宣告免為假執行。
二、陳述：
（一）被告丁○○、乙○○部分：
  １、被告丁○○係被告乙○○、丙○○之母，其配偶即訴外人李揚明乃原告生父即
      訴外人李振朋之親弟，三十七年間，李振朋、李揚明兄弟二人自山東即墨追隨
      政府撤退來台，同住台北市之四四南村並在聯勤四四兵工廠任技工，迨四十三
      、四年間，二人離職後共同經營「環球玩具有限公司」，胼手胝足，事業有成
      ，李揚明因牢記母訓，一切唯兄李振朋之命是從，錢財均由李振朋掌管，李振
      朋與配偶及三子一女，一家六口共買有房屋七棟，生活富裕，胞弟一家除生活
      費外，其他一概不准動用，李揚明於六十七年逝世時死不瞑目，含瞼之日李振
      朋親在弟之靈前許下承諾，將在被告乙○○滿十八歲時贈與房屋一棟，此事為
      四四南村鄰里皆知，惟迄未兌現，僅於七十一年被告乙○○滿十八歲後，將系
      爭房屋提供予被告母子居住，依一般經驗法則，若非曾有李振朋之贈與承諾並
      提供系爭房屋，被告豈能一住長達十七年之久。
  ２、被告既係因原告生父李振朋曾承諾將贈與房屋一棟，而未定期無償借用系爭房
      屋，於贈與事件尚未成就前，自不得推定被告就系爭房屋已使用完畢，且原告
      現在台北市內湖區有住所，並無需用系爭房屋居住之必要，亦不得以此終止借
      貸契約。
  ３、有證人聽原告說因贈與要繳很多錢，且不動產有二十年時效取得之問題，為怕
      房子要不回來，乃趕於時效屆滿兩年前提起訴訟，並向銀行高額借款，就系爭
      房屋設定扺押權，原告此舉既悖逆情理，且違其父李振朋贈與房屋給被告母子
      居住之承諾。
（二）被告丙○○部分：
      被告丙○○早於原告起訴前之八十八年六月十二日即已搬離系爭房屋，僅偶爾
      回家探望母親，盡為人子之義務而已，並未占用系爭房屋。
三、證據：提出李振朋及李揚明除戶戶籍謄本、李振朋全家分配房屋情形明細表、系
    爭房屋之土地及建物登記謄本等件，並聲請訊問證人彭金松、徐永昌、孔慶連、
    李振朋以及姓名不詳之傳聞證人。
丙、本院依職權勘驗現場。
    理    由
一、原告主張：其於七十餘年間，基於家族之情誼，將己所有之系爭房屋，未定期限
    ，無償借予被告居住使用，迄今已十餘年，就借貸目的而言可推定已使用完畢，
    又若無法依借貸目的定返還期限，原告本可隨時請求返還，加上現有使用系爭房
    屋之必要，原告乃於八十七年十月三十日委託律師發函，請求被告就返還系爭房
    屋乙事進行協商，後因被告所提出之返還條件原告無法接受，原告再於八十八年
    五月十二日以存證信函，請求被告於收受後七日內遷讓返還系爭房屋，詎被告至
    今仍未搬離，爰依民法第四百七十條及第七百六十七條之規定，請求判決如聲明
    第一項所示等語。
二、被告丁○○、乙○○以：被告丁○○係被告乙○○、丙○○之母，其配偶李揚明
    乃原告生父李振朋之親弟，三十七年間，李振朋、李揚明兄弟二人追隨政府撤退
    來台，同住台北市之四四南村並在聯勤四四兵工廠任技工，四十三、四年間，二
    人離職後共同經營「環球玩具有限公司」，事業有成，一切錢財均由李振朋掌管
    ，李振朋一家六口共買有房屋七棟，胞弟一家卻僅有生活費可用，李振朋於六十
    七年李揚明逝世時，親在靈前許下承諾，將在被告乙○○滿十八歲時贈與房屋一
    棟，惟迄未兌現，僅於七十一年被告乙○○滿十八歲後，將系爭房屋提供予被告
    母子居住，依一般經驗法則可知，若非曾有李振朋之承諾並提供系爭房屋，被告
    豈能一住長達十七年之久；被告既係因原告生父李振朋曾承諾將贈與房屋一棟，
    而未定期無償借用系爭房屋，於贈與事件未成就前，不得推定被告已使用完畢，
    且原告現在台北市內湖區有住所，並無需用系爭房屋居住之必要，亦不得以此終
    止借貸契約；有證人聽原告說因贈與要繳很多錢，且不動產有二十年時效取得之
    問題，為怕房子要不回來，故趕於時效屆滿兩年前提起訴訟，並向銀行高額借款
    ，就系爭房屋設定扺押權，原告此舉既悖逆情理，且違其父李振朋之承諾等語，
    被告丙○○則以：伊早於原告起訴前之八十八年六月十二日即已搬離系爭房屋，
    僅偶爾回家探望母親，盡為人子之義務而已等語，資為抗辯。
三、查原告主張其於七十餘年間，因基於家族之情誼，將己所有之系爭房屋，未定期
    而無償借予被告居住使用，迄今已十餘年，為請求被告遷讓返還房屋，原告於八
    十七年十月三十日委託律師發函，請求被告就返還系爭房屋乙事進行協商，後因
    雙方無法達成共識，原告再於八十八年五月十二日以存證信函，請求被告於收受
    後七日內遷讓返還系爭房屋，詎被告丁○○、乙○○至今仍未搬離，而被告丙○○現已無占有使用系爭房屋等情，業據原告提出系爭房屋建築改良物所有權狀、
    法德商務法律事務所八十七年度法德律字第一○三○號律師函、台北信維郵局第
    三五二號存證信函及掛號郵件回執等件為證，並為兩造所不爭執，且經本院依職
    權到場勘驗屬實（見本院八十九年一月六日勘驗筆錄），此部分之事實堪信為真
    實。茲兩造爭執之重點在於原告生父李振朋是否曾承諾將贈與被告乙○○房屋一
    棟，致原告不得請求返還系爭房屋？爰分別論述如後：
（一）原告主張系爭房屋借予被告居住使用已十餘年，就借貸目的而言可推定已使用
      完畢，而若無法依借貸目的定返還期限，本即可隨時請求返還，惟為被告丁○○、乙○○所否認，辯稱：被告丁○○之配偶李揚明乃原告生父李振朋之親弟
      ，李振朋、李揚明兄弟二人追隨政府撤退來台後同住台北市之四四南村並在聯
      勤四四兵工廠任技工，四十三、四年間，二人離職後共同經營「環球玩具有限
      公司」，事業有成，一切錢財均由李振朋掌管，李振朋於六十七年李揚明逝世
      時，親在李揚明靈前許下承諾，將在被告乙○○滿十八歲時贈與房屋一棟，惟
      迄未兌現，僅於七十一年被告乙○○滿十八歲後，將系爭房屋提供予被告母子
      居住，被告既係因原告生父李振朋承諾將贈與房屋一棟而未定期無償借用系爭
      房屋，於贈與事件未成就前，不得推定被告已使用完畢云云，並據其提出兩造
      不爭執真正之李振朋及李揚明除戶戶籍謄本、李振朋全家分配房屋情形明細表
      為證，然就原告生父李振朋是否曾承諾將贈與被告乙○○房屋一棟並為兩造間
      使用借貸契約之解除條件乙事，被告聲請訊問之證人即於五十年至六十八、九
      年間在李振朋及李揚明兄弟二人開設之玩具公司擔任員工之彭金松結證稱：「
      ．．．我不清楚他們兩兄弟對房屋之事，因我是員工，老闆不可能告訴我們這
      些．．．」（見本院八十八年十一月二十九日言詞辯論筆錄）等語，證人即於
      七十一年至今擔任系爭房屋管理員之徐永昌結證稱：「．．．系爭之房子我來
      當管理員時，就是被告他們住這裡，其他之事我也就不清楚了，李振朋我認識
      他，我對他們家之事我不知道，亦無聽李振朋說過房子的事．．．」（見本院
      八十九年一月六日勘驗筆錄）等語分別在卷，上開證人已明白表示無法就原告
      生父李振朋是否曾承諾將贈與被告乙○○房屋一棟之事為證明；而證人即於系
      爭房屋建造時即住於附近迄今之孔慶連固結證稱：「．．．我知道地主是姓李
      的，後來在繳款時，我才知道是李振朋，當時有說蓋好後要給姪子乙○○來居
      住，至於（現在的）產權，我就不知道是歸屬誰．．．」（見本院八十九年一
      月六日勘驗筆錄）等語在卷，雖可為被告居住使用系爭房屋之初乃有權占用之
      證明，但亦無法證明李振朋曾承諾將「贈與」被告乙○○房屋一棟且為兩造間
      使用借貸契約之解除條件。
（二）被告另聲請訊問所謂「曾聽原告說因贈與要繳很多錢，故而提起本訴訟請求被
      告返還」之證人及證人李振朋部分，前者，因非屬陳述親身經歷原告生父李振
      朋是否對被告許下贈屋承諾乙事之第三人，縱有此等證言亦屬「傳聞證言」，
      並無證據能力，自不得為前開事實之證明；而後者，縱原告生父李振朋果曾有
      贈與被告乙○○房屋一棟之承諾，並繼而提供系爭房屋予被告母子居住，惟依
      民法第四百零七條規定：以非經登記不得移轉之財產為贈與者，在未為移轉登
      記前，其贈與不生效力，被告丁○○、乙○○就系爭房屋迄今未為移轉之登記
      ，難認已生贈與之效力，仍無法以已取得系爭房屋所有權而排除原告之主張，
      是本院認均無訊問之必要。
（三）至原告於被告就系爭房屋二十年取得時效屆滿之兩年前提起本件訴訟，並向銀
      行借款而就系爭房屋設定扺押權等情，固有系爭房屋之土地及建物登記謄本附
      卷可稽，惟原告係依法行使法律所賦與所有人之權利，並無違法情事，附此敘
      明。
（四）綜上，被告丁○○、乙○○抗辯稱其等因原告生父李振朋曾承諾將贈與被告乙○○房屋一棟而占有使用系爭房屋，於贈與事件未成就前，仍得本於兩造間之
      使用借貸契約合法占用系爭房屋云云，未能舉證以實其說，自不可採信。
四、按借貸未定期限，亦不能依借貸之目的而定其期限者，貸與人得隨時請求返還借
    用物，民法第四百七十條第二項定有明文，本件兩造間之未定期使用借貸契約，
    並無因原告生父承諾將贈與被告乙○○房屋一棟且為上開契約之解除條件，致有
    條件未成就前不失其效力之情形，已如前述，又因無法由其借貸之目的而定明確
    期限，於貸與人為返還之請求後即應告消滅，而原告係於八十八年五月十二日以
    存證信函請求被告於收受後七日內遷讓返還系爭房屋，由附卷之上開掛號郵件收
    件回執可知被告係於隔日收受，則兩造間之使用借貸關係於八十八年五月二十日
    業已消滅，被告丁○○、乙○○於同年月二十一日起即喪失占有系爭房屋使用之
    正當權源。
五、次按所有人對於無權占有或侵奪其所有物者，得請求返還之，對於妨害其所有權
    者，得請求除去之，有妨害其所有權之虞者，得請求防止之，民法第七百六十七
    條定有明文，又請求返還所有物之訴，應以現在占有該物之人為被告，如非現在
    占有該物之人，縱令所有人之占有係因其人之行為而喪失，所有人亦不得本於物
    上請求權，對之請求返還所有物，有最高法院二十九年上字第一○六一號判例可
    資參照。如前述原告為系爭房屋之所有人，被告丁○○、乙○○則於八十八年五
    月二十一日起即因兩造間之使用借貸關係消滅而喪失占有系爭房屋之正當權源，
    惟仍無權占用系爭房屋迄今，原告自得對之主張所有人之物上請求權，至於被告
    丙○○因現已無占用系爭房屋情事，揆諸前開判例意旨，自非負返還義務之相對
    人。
六、從而，原告依民法第四百七十條、第七百六十七條之規定，請求被告丁○○、乙○○遷讓返還系爭房屋部分，為有理由，應予准許，請求被告丙○○遷讓返還系
    爭房屋部分，於法無據，應予駁回。
七、本件被告丁○○、乙○○占有使用系爭房屋至今已迄十餘年，一時覓屋搬遷不易
    ，核其性質非長時間不能履行，爰酌定履行期間為六個月，以資兼顧。
八、本件原告勝訴部分，兩造均陳明願供擔保，分別聲請宣告假執行或免為假執行，
    本院經核均無不合，爰分別酌定相當之擔保金額准許之。至原告敗訴部分，其假
    執行之聲請，已失所附麗，應予駁回。
九、本件事證已臻明確，兩造其餘主張及舉證，與判決結果不生影響，爰不另一一論
    述。
十、本件原告之訴為一部有理由、一部無理由，依民事訴訟法第七十九條但書、第八
    十五條第一項前段、第三百九十條第二項、第三百九十二條、第三百九十六條，
    判決如主文。
中      華      民      國    八十九    年      三      月      八      日
                                民事第三庭  法    官  陳邦豪
右為正本係照原本作成
如對本判決上訴，須於判決送達後廿日內向本院提出上訴狀
中      華      民      國    八十九    年      三      月      八      日
                                          法院書記官  梁添勝


司法院資訊處製作；財團法人民間司法改革基金會備份。
